臺灣高雄地方法院民事判決　　　　　　　　九十一年簡上字第二二四號
　　上　訴　人　甲○○
　　被　上訴人　乙○○○
右當事人間給付會款事件，上訴人對於民國九十一年五月十四日本院岡山簡易庭九十
一年度岡簡字第一一七號第一審判決提起上訴，本院判決如左：
    主  文
上訴駁回。
第二審訴訟費用由上訴人負擔。
    事  實
甲、上訴人方面：
一、聲明：請求判決（一）原判決不利上訴人部分均廢棄。（二）右廢棄部分被上訴
    人在原審之訴駁回（三）第一、二審訴訟費用由被上訴人負擔。
二、陳述：除與原審判決書所載者相同茲予引用外，補稱：
    伊有將會款新台幣〈下同〉六十四萬元寄放在訴外人余玉雲處，除了八萬元由林
    忠成取走外，其餘五十六萬元仍然在余玉雲那裡，因為原本伊都有交會款給被上
    訴人，可是被上訴人都說伊沒有繳會款，伊為證明有繳會款，乃將會款交給余玉
    雲，由其轉交，但是被上訴人沒有向余玉雲拿會款，伊也沒有通知被上訴人向余
    女拿會款。
三、證據：援用原審提出之証據方法。
乙、被上訴人方面：
一、聲明：請求駁回上訴，第二審訴訟費用由上訴人負擔。
二、陳述：除與原審判決書所載者相同茲予引用外，補稱：
    伊沒有向余玉雲收取上訴人的會款，也沒有委託或同意余女代收上訴人的會款，
    余女也沒有把上訴人寄放的會款轉交給她。
    理  由
一、本件被上訴人起訴主張：伊曾自任會首招募合會，其中每月五日之互助會會期自
    民國八十七年二月五日起至九十二年八月五日止，共八十三會，每會一萬元，採
    內標制，每月五日開標，逢四、八、十二月之二十日加開一會（以下簡稱五日互
    助會），上訴人參加二會均為死會，然自九十年二月起至同年十二月止均未繳納
    會款，共計積欠會款二十八萬元；另每月十五日之互助會，會期自八十七年四月
    十五日起至九十一年七月十五日止，共五十二會，每會一萬元，每月十五日開標
    ，採內標制（以下簡稱十五日互助會），上訴人參加三會，均為死會，然自九十
    年一月起至同年十二月止均未繳納會款，積欠會款三十六萬元。以上二互助會上
    訴人共計積欠會款六十四萬元，爰依合會之法律關係請求上訴人給付六十四萬元
    等語（嗣經原審判決上訴人應給付被上訴人五十六萬元，其餘則駁回被上訴人在
    原審之訴，該部份未據被上訴人提起上訴已告確定）。上訴人則辯稱：因被上訴
    人經常帳目不清，伊為求保障，乃將會款交給訴外人余玉雲，由其轉交，以便存
    證，被上訴人所請求之會款現均存放於余玉雲處，請求駁回被上訴人之訴等語，
    資為抗辯。
二、被上訴人主張伊曾自任會首招募合會，上訴人參加五日互助會二會均為死會。另
    十五日互助會，上訴人參加三會，也均為死會，以及五日互助會自九十年二月起
    至同年十二月止之會款，十五日互助會自九十年一月起至同年十二月止之會款，
    上訴人均未交付予被上訴人本人之事實，業據其提出存證信函、會單等件為證，
    且為上訴人所不爭執，堪信為真正。
三、按依民間合會習慣，會首有將會員繳付之會款與會息，連同自己之會款交付予得
    標會員之義務，現行民法第七百零九條之七第一、二項更明文規定會員應於每期
    標會後三日內交付會款；會首應於前項期限內，代得標會員收取會款，連同自己
    之會款，於期滿之翌日前交付得標會員。逾期未收取之會款，會首應代為給付。
    本件上訴人既已標取系爭合會，揆諸前開說明，上訴人即負有按期給付會款之義
    務。本件上訴人就五日之互助會，自九十年二月起至同年十二月止，含加開之四
    、八、十二月三會，應付會款共計二十八萬元；就十五日互助會，應付會款共三
    十六萬元，合計就上開二會於上述期間內應付之會款共計為六十四萬元，兩造對
    此一數額雖不爭執，惟上訴人辯稱業已寄放於訴外人余玉雲處，是以本件主要爭
    點在於上訴人將應繳會款寄放於訴外人余玉雲處之行為，有否清償其對被上訴人
    之會款債務之效力？本院經查：
（一）按依債務本旨，向債權人或其他有受領權人為清償，經其受領者，債之關係消
      滅；向第三人為清償，經其受領者，其效力依下列各款之規定：（1）經債權
      人承認或受領人於受領後取得其債權者，有清償之效力。（2）受領人係債權
      之準占有人者，以債務人不知其非債權人者為限，有清償之效力。（3）除前
      二款情形外，於債權人因而受利益之限度內，有清償之效力，民法第三百零九
      條第一項、第三百十條定有明文。本件上訴人並未將會款交付予被上訴人本人
      ，而係將會款交付予訴外人余玉雲，則須余玉雲就該會款有受領權，或有前開
      民法第三百十條所列各款情事，始生清償之效力。
（二）本件被上訴人主張伊並未委託或同意余玉雲代其收取會款，並於原審陳稱因余
      玉雲擅自向伊會員收款，且不將會款轉交給她，致伊無法如期發放合會金；上
      訴人則辯稱因被上訴人經常帳目不清，不給收據，伊交會款給被上訴人，可是
      被上訴人都說伊沒有繳會款，伊為證明有繳會款，乃將會款寄放於余玉雲處等
      語。可知，上訴人所以將會款交付於訴外人余玉雲，並非基於被上訴人之指示
      或經其同意，而係認為被上訴人帳目不清，為求存證，取得保障，顯見本件被
      上訴人並未授權或同意余玉雲代其收取會款，事至明顯。
（三）證人余玉雲於原審法院到庭證稱：伊亦是被上訴人之會員，以前上訴人也有將
      會款存放於證人處，被上訴人並曾到證人處收過會款，目前尚有其他會員將款
      項寄放於證人處。被上訴人五日互助會自九十年二月起之會款，迄今共三十八
      萬元，十五日互助會自九十年一月起之會款，迄今共四十八萬元，均仍存放於
      伊處，因被上訴人會倒會，剋扣得標者會款，證人乃不願將會款交給被上訴人
      ，被上訴人曾叫另一會員林忠成至證人處取去被告五日互助會之會款八萬元等
      語。證人林忠成亦於原審到庭證稱，被上訴人確實曾叫證人去余玉雲處拿上訴
      人所繳之會款共四次，每次二萬元，此為證人應得之會款，不知被上訴人有無
      叫其他人去向余玉雲拿會款，伊並未向被上訴人要過收據，不知其他人有無向
      被上訴人要過收據等語。可知上訴人所寄存於證人余玉雲處之會款，除林忠成
      業已取去之八萬元外，余玉雲均未轉交被上訴人，而余玉雲明確表示不願交給
      被上訴人，且被上訴人從未收取上開會款亦為上訴人所肯認。本件被上訴人既
      始終未授與或同意余玉雲有受領會款之權利，余玉雲始終未取得該會款債權，
      就該會款債權亦無任何準占有之表徵，依民法第三百十條之規定，即須於被上
      訴人受利益之範圍內，始生清償效力。就證人林忠成業已取去之會款八萬元，
      既係被上訴人要求證人林忠成前去取款，用以給付被上訴人應付給證人林忠成
      之會款，於此八萬元之範圍內，被上訴人即受有債務消滅之利益，是以就八萬
      元之範圍內，上訴人向余玉雲為清償，即已生清償之效力；然逾此八萬元外之
      部分，證人余玉雲迄未交付予被上訴人，且已明示拒絕交付，揆諸前開規定，
      即無從認為已生清償之效力。
（四）又余玉雲並非系爭會款債權之受領權人，被上訴人並無至余玉雲處收款之義務
      ，上訴人將會款交付於余玉雲，而余玉雲拒絕交付款項，債務無法順利清償之
      風險應由上訴人承擔，是以即使過去被上訴人有至余玉雲處收取會款之事實，
      亦不足以認為上訴人將系爭會款交付予余玉雲可生對被上訴人清償之效力，併
      予敘明。
四、綜上所述，被上訴人依合會之法律關係，訴請上訴人給付會款五十六萬元，核屬
    正當，應予准許，原審本於上開理由為被上訴人勝訴之判決，並依職權宣告准予
    假執行，即屬正當而無違誤。上訴意旨指陳原審判決此部份不當，請求廢棄，並
    無理由，應予駁回。
五、結論：本件上訴為無理由，依民事訴訟法第四百三十六條之一第三項、第四百四
    十九條第一項、第七十八條，判決如主文。
中　　　華　　　民　　　國　　九十一　　年　　　十　　　月　　 十四　　 日
                        臺灣高雄地方法院民事第一庭
~B審判長法官　楊富強
~B法　　　官　楊國祥
~B法　　　官　李勝琛
右為正本係照原本作成
本判決不得上訴
中　　　華　　　民　　　國　　九十一　　年　　　十　　　月　　 十五　　 日
~B法院書記官　林宜正
